ACORDAO-COMPLETO-2466332

ACÓRDÃO 1733/2021 ATA 27/2021 - PLENÁRIO

VISTO, relatado e discutido este recurso de revisão interposto por Barros Aguiar Construtora e Comércio Ltda. contra o Acórdão 7236/2017-TCU-Segunda Câmara.
ACORDAM os ministros do Tribunal de Contas da União, reunidos em sessão de Plenário, ante as razões expostas pelo Relator e com fundamento no art. 35 da Lei 8.443/1992, no art. 212 do Regimento Interno do TCU, e nos arts. 6º, inciso II, e 19, da IN TCU 71/20212, em:
9.1. conhecer do recurso de revisão e dar-lhe provimento, tornando insubsistente o item 9.2 do Acórdão 7236/2017-TCU-Segunda Câmara em relação à empresa Barros Aguiar Construtora e Comércio Ltda.-ME;
9.2. arquivar as contas da empresa Barros Aguiar Construtora e Comércio Ltda.-ME, sem julgamento de mérito, por ausência de pressupostos de desenvolvimento válido e regular do processo; 
9.3. encaminhar cópia desta decisão ao recorrente, com a informação de que a íntegra do relatório e do voto que o fundamentam pode ser consultada no endereço eletrônico www.tcu.gov.br/acordaos.

Recurso de revisão interposto contra acórdão que julgou as contas da recorrente irregulares e a condenou ao pagamento de débito em razão da inexecução parcial de convênio que tinha por objeto a execução de módulos sanitários.

Município de Sebastião Barros/PI

3. Recorrente: Barros Aguiar Construtora e Comercio Ltda. - ME (00.075.080/0001-44)

13.1. Ministros presentes: Ana Arraes (Presidente), Walton Alencar Rodrigues, Benjamin Zymler, Aroldo Cedraz, Raimundo Carreiro, Bruno Dantas e Jorge Oliveira (Relator).
13.2. Ministros-Substitutos convocados: Augusto Sherman Cavalcanti e Marcos Bemquerer Costa.
13.3. Ministros-Substitutos presentes: André Luís de Carvalho e Weder de Oliveira.

JORGE OLIVEIRA

Ministro-Substituto Marcos Bemquerer Costa

Trata-se de recurso de revisão apresentado pela empresa Barros Aguiar Construtora e Comércio Ltda. ME em face do Acórdão 7236/2017-TCU-Segunda Câmara. Após constatar a tempestividade, legitimidade, interesse em recorrer e a adequação do recurso, a Serur fez a seguinte análise sobre os requisitos específicos para conhecimento do recurso de revisão:
	"Para análise do presente requisito, verifica-se oportuna a realização de breve histórico dos autos.
Trata-se de Tomada de Contas Especial (TCE) instaurada pela Fundação Nacional de Saúde (Funasa) , em desfavor dos Srs. José de Azevedo Dias e Luzinaldo de Azevedo Guedes, ex-prefeitos municipais à época dos fatos, em razão da inexecução parcial do Convênio 1.516/2002 (peça 1, p. 7-49) (Siafi 474.313) .
A avença tinha por objeto, inicialmente, a execução de 108 módulos sanitários. No entanto, foi reduzido para 97 módulos, sendo 86 localizados na sede do município e 11 na localidade de Pitomba. Para tanto, foram previstos recursos da ordem de R$ 151.994,39, sendo R$ 149.988,06 transferidos dos cofres federais e R$ 2.006,33 a título de contrapartida. O ajuste vigeu no período de 20/12/2002 a 30/12/2006 (peça 1, p. 45, e peça 3, p. 125-127) , alterado por 6 termos aditivos.
No âmbito desta Corte de Contas, entendeu-se que a imputação do débito cabia apenas ao Sr. José de Azevedo Dias (gestão 2001-2004) , em solidariedade com a empresa Barros Aguiar Construtora Ltda., pois se constatou nos autos que o Sr. Luzinaldo de Azevedo Guedes (gestão 2005-2008) comprovou a execução do convênio em valor superior ao montante repassado sob sua responsabilidade e que a contratada recebeu recursos sem a devida contraprestação (peças 15 e 16) .
Diante disso, foi procedida a citação do Sr. José de Azevedo Dias e da empresa Barros Aguiar Construtora Ltda., por meio de edital, após tentativas frustradas pelos correios. Os responsáveis, contudo, não se apresentaram aos autos, sendo, assim, considerados revéis.
Posto isso, o processo foi apreciado por meio do Acórdão 7236/2017-TCU-Segunda Câmara, da relatoria do Ministro Marcos Bemquerer, que julgou irregulares as contas dos responsáveis e lhes aplicou débito solidário (peça 49) .
Em essência, restou configurada nos autos a execução de apenas 57 módulos sanitários, apesar de ter sido realizado o pagamento integral à empresa contratada (voto condutor à peça 50) .
Irresignado, o Sr. José de Azevedo Dias interpôs recurso de reconsideração (peça 64) , o qual foi conhecido e, no mérito, rejeitado, por meio do Acórdão 8679/2019-TCU-Segunda Câmara, da relatoria do Ministro Augusto Nardes (peça 79) . 
Neste momento, a empresa responsável interpõe recurso de revisão, com fundamento nos incisos II e III do art. 35 da Lei 8.443/1992, em que argumenta que:
em sede preliminar, houve nulidade absoluta, ante vício na citação inicial, pois todas as comunicações foram enviadas ao endereço antigo da empresa, bem como, desde 2011, esta não mais exerce qualquer tipo de atividade (peça 108, p. 3-5) ;
o longo lapso temporal de mais de dez anos entre os fatos e a presente TCE impossibilitam o exercício do direito de ampla defesa. Posto isso, a instauração desta tomada de contas deveria ter sido dispensada, em conformidade com o art. 5º, §4º da IN/TCU 56/2007. Portanto, a TCE está viciada, por ter sido instituída em desacordo com a norma do TCU (peça 108, p. 5-6) ;
houve prescrição da pretensão punitiva e ressarcitória, ante novo entendimento do STF (peça 108, p. 7-8) .
O recurso de revisão se constitui em espécie recursal de sentido amplo, verdadeiro procedimento revisional, com índole jurídica similar à ação rescisória, que objetiva a desconstituição da coisa julgada administrativa. Além dos pressupostos de admissibilidade comuns a todos os recursos (tempestividade, singularidade e legitimidade) , o recurso de revisão requer o atendimento dos requisitos específicos indicados nos incisos do art. 35 da Lei 8.443/1992: I - erro de cálculo; II - falsidade ou insuficiência de documentos em que se tenha fundamentado o acórdão recorrido; e III - superveniência de documentos novos com eficácia sobre a prova produzida.
Do exame do recurso constata-se que o recorrente se limitou a invocar hipótese legal compatível com o recurso de revisão, sem, contudo, satisfazê-la materialmente.
Meros argumentos e teses jurídicas representam elementos ordinários que somente justificariam o seu exame em sede de recurso de reconsideração, espécie recursal prevista no art. 33 da Lei 8.443/1992. Entendimento diverso iria descaracterizar a natureza excepcional e revisional do recurso de revisão, que se assemelha à ação rescisória no âmbito do processo civil.
Ante o exposto, o recurso não atende aos requisitos específicos de admissibilidade do recurso de revisão estabelecidos no art. 35 da Lei 8.443/1992.
Em que pese a proposta de não conhecimento do recurso, verifica-se que a recorrente alega a ocorrência de vício procedimental (nulidade do acórdão condenatório diante de vício na citação, peça 108, p. 3-5) . Registre-se que a presente decisão transitou em julgado para a recorrente, aplicando-se o disposto no art. 1º, § 2º, da Resolução TCU 241/2011.
A coisa julgada representa atributo específico de jurisdição e se divide em três elementos fundamentais: a indiscutibilidade, a imutabilidade e a coercibilidade. A indiscutibilidade e imutabilidade, em especial, advêm da própria Constituição Federal e se referem à proteção destinada a conservar a inalterabilidade das manifestações dos órgãos julgadores, criando situação de certeza, de estabilidade e de segurança para as relações jurídicas.
Por esse motivo o art. 508 do CPC estabelece que 'transitada em julgado a decisão de mérito, considerar-se-ão deduzidas e repelidas todas as alegações e defesas que a parte poderia opor tanto ao acolhimento quanto à rejeição do pedido'.
Assim, cabe ao responsável ou interessado aduzir todos os seus argumentos que entender cabíveis, sob pena de preclusão, se não o fizer dentro dos prazos e das formas estabelecidas pelos normativos pertinentes. A única exceção a essa regra seria a decisão proferida em processo que correu à revelia do responsável/interessado, por falta ou vício na citação inicial. Nesses casos, o interessado ou responsável foi atingido por uma decisão em processo no qual não atuou, por falha no seu chamamento a juízo. A correção deste vício no processo civil é possível a qualquer tempo por meio do instituto da querela nullitatis, previsto especialmente como um meio de impugnação à execução da sentença (artigo 525, §1º, I, CPC) e como hipótese de embargos à execução (artigo 535, I, CPC) .
Desse modo, a alegação de vício de citação em processo que correu à revelia deve ser examinada a qualquer tempo, pois, nesse caso, a coisa julgada não se aperfeiçoa se houver a nulidade, conforme Acórdão 960/2018-TCU-Plenário (rel. Min. Benjamin Zymler) .
A falta ou vício na notificação também representa situação peculiar. A sua arguição deve ser feita em tópico específico, prévio às razões recursais. Essa é, portanto, exceção à regra de somente examinar erros de procedimento quando do exame de mérito do recurso, após superada a fase de admissibilidade. A ocorrência deste vício é examinada no momento da análise da tempestividade da peça recursal.
O vício procedimental postulado pela recorrente para requer a nulidade da decisão condenatória diz respeito à invalidade de sua citação. Assim, tendo em vista que a recorrente foi considerada revel (voto condutor, peça 50, itens 12-13) , o caso caracteriza a exceção. Com isso, cabe análise de sua argumentação junto ao apelo (peça 108, p. 3-5) .
 Em síntese, alega que não teria recebido as notificações, as quais foram enviadas para seu antigo endereço, bem como que, desde 2011, não mais exerce qualquer tipo de atividade. Diante disso, seu direito de ampla defesa teria restado comprometido (peça 108, p. 3-5) .
Quanto a essa questão preliminar, impende esclarecer que as comunicações processuais desta Corte foram realizadas tendo como referência o endereço comercial da empresa responsável (Rua Senador Cândido Ferraz, 901, Jockey Club, Teresina/PI) , constante da base de dados da Receita Federal (peças 18 e 89) à época da expedição dos Ofícios 0283/2016-TCU/SECEX-PI e 0986/2016-TCU/SECEX-PI (peças 19, 21, 37 e 38) .
Diante das tentativas infrutíferas de localizar a empresa responsável, realizou-se diligências para obtenção de outro endereço, o que foi feito junto às empresas Àguas e Esgotos Piauí S.A. (Agespisa) e Companhia Energética do Piauí (Cepisa) , obtendo-se respostas negativas (peças 23-26) .
Segundo o art. 22, inciso I, da Lei 8.443/92, as comunicações realizadas pelo Tribunal devem observar a forma estabelecida no Regimento Interno/TCU. O artigo 179, incisos II e III, do Regimento Interno/TCU estabelece que as comunicações processuais far-se-ão mediante carta registrada, com aviso de recebimento que comprove a entrega no endereço do destinatário, ou por edital publicado nos órgãos oficiais, quando seu destinatário não for localizado. Tais comandos são reiterados nos artigos 3º, incisos III e IV, e 4º, incisos II e III, da Resolução - TCU 170, de 30/6/2004, que disciplina a expedição das comunicações processuais pelo Tribunal de Contas da União.
Assim, seguiu-se as orientações da Resolução/TCU 170, de 30/6/2004, que prevê o emprego de edital como forma de encaminhamento de comunicações, na hipótese de o destinatário não ser localizado (art. 3.º, IV e §2.º) , isso após tentativa frustradas de entrega no endereço constante em base de dados disponível ao tribunal (art. 3.º, IV e §2.º e art. 4.º, §1.º) . 
Portanto, a matéria é regulada por normativo específico desta Corte de Contas, editado no exercício de sua competência constitucional, não havendo que falar em aplicação subsidiária de disposições do Código de Processo Civil. A validade de tal critério de comunicação processual é referendada pela jurisprudência deste Tribunal, conforme já demonstravam os Acórdão 14/2007-TCU-Primeira Câmara, 3300/2007-TCU-1ª Câmara, 48/2007-TCU-2ª Câmara e 338/2007-TCU-Plenário. 
Utilizar o endereço constante na base de dados da Receita Federal é válido para fins de citação. Ademais, não se mostra necessário que o próprio responsável assine o aviso de recebimento (Acórdãos 3.404/2014 e 3.254/2015, ambos da 1ª Câmara/TCU) . 
O tema igualmente foi tratado no voto condutor do acórdão condenatório, cujo excerto é reproduzido a seguir (peça 50) :
12. As citações do Sr. José de Azevedo Dias e da empresa Barros Aguiar Construtora e Comércio Ltda. foram providenciadas por via editalícia, após a Secex/PI ter adotado providências que esgotaram as tentativas de localização dos responsáveis, como diligências a empresas concessionárias água e esgotos (Agespisa) e de energia (Cepisa) , a fim de obter endereços cadastrados em suas bases de dados (peças 17 a 40) .
Nesse sentido, portanto, não assiste razão à recorrente quanto à nulidade arguida.  
Com estas considerações, conclui-se restar prejudicado o exame do mérito do expediente apelativo, inclusive de eventuais falhas procedimentais, ante a proposta de não conhecimento."
2. Em seguida, a Serur fez uma análise sobre a ocorrência de prescrição, consignando que "caso sejam aplicados os regimes prescricionais adotados pelo Acórdão 1441/2016-TCU-Plenário e pela Lei 9.873/1999, não ocorreu a prescrição do débito." Em conclusão, propôs não conhecer do recurso de revisão, por não atender aos requisitos específicos de admissibilidade, nos termos do art. 35 da Lei 8.443/92.
3. O Ministério Público junto ao TCU, representado pelo Subprocurador-Geral Lucas Rocha Furtado, apresentou o seguinte parecer:
"Trata-se de recurso de revisão interposto pelo Sr. Geraldo Magela Barros Aguiar, representante legal da empresa Barros Aguiar Construtora e Comércio Ltda. - ME, doravante denominada Barros Aguiar, que, por meio do Acórdão 7236/2017-2ª. Câmara (peça 49) , teve suas contas julgadas irregulares, juntamente com o Sr. José de Azevedo Dias, ex-Prefeito Municipal de Sebastião Barros/PI, com condenação em débito.
Observo que a referida empresa foi citada no endereço constante da base da Receita Federal (Rua Senador Cândido Ferraz - 901 - Jockey Club - peças 18 e 21 e 37-38) , tendo o respectivo AR retornado com a informação 'ausente'. 
A par disso, a então Secex-PI promoveu diligências à Agespisa e à Companhia Energética do Piauí (peças 23-28) , não havendo, quanto à empresa Barros Aguiar, a disponibilização de qualquer nova informação.
Em seguimento, a Secex-PI procedeu à citação via edital (peça 44) .
Não tendo a empresa comparecido aos autos, restou evidenciada sua revelia, com a decorrente condenação mediante o acordão recorrido. A esse respeito, foi enviada notificação à empresa no mesmo endereço da citação (peça 57) , cujo AR também retornou com a informação 'ausente' (peça 69) .
Após o julgamento do recurso de reconsideração interposto pelo Sr. José de Azevedo Dias (Ac. 8679/2019-2ª. Câmara - peça 79) , houve novel notificação da empresa Barros Aguiar. Primeiramente, foi utilizado o endereço à Rua Senador Cândido Ferraz (peças 85 e 88) , novamente sem êxito. Depois, foi realizada pesquisa de endereço (peça 89) e, tendo por fonte o sistema 'CNPJ', foi identificado novo endereço à Rua Desembargador Amaral, 1770, Centro, Corrente-PI (peça 89) , sendo, desta feita, recebida a notificação (peças 91 e 93) em 18/2/2020.
É de se registrar que, embora não tenha havido resposta à notificação de peça 91, no dia 20/2/2020, foi protocolada procuração outorgada pelo Sr. Geraldo Magela Barros Aguiar. 
Ante a mencionada ausência de resposta, foi enviada nova notificação ao endereço à Rua Senador Cândido Ferraz (peças 96-97) , mais uma vez sem sucesso, e, depois, via edital (peças 98-99) .
Pois bem, em 20/11/2020, a empresa Barros Aguiar, representada pelo Sr. Geraldo Magela, interpôs recurso de revisão (peça 108) , alegando, em essência, que teria havido vício na sua citação, o que teria prejudicado o exercício da ampla defesa e do contraditório. Segundo ele, as notificações foram enviadas para o antigo endereço da empresa, que não exerceria qualquer tipo de atividade desde 2011. Em razão de não ter tido conhecimento do processo, não apresentou defesa ou recurso (de reconsideração) , tendo ele tramitado à sua revelia. 
A Serur, em exame de admissibilidade (peças 114-116) , propôs não conhecer do recurso por não preencher os requisitos previstos no art. 35 da Lei 8.443/1992 c/c o art. 288/RI/TCU.
Discordo desse encaminhamento.
Como bem ressaltado pela Serur, 'a alegação de vício de citação em processo que correu à revelia deve ser examinada a qualquer tempo, pois, nesse caso, a coisa julgada não se aperfeiçoa se houver a nulidade, conforme Acórdão 960/2018-TCU-Plenário (rel. Min. Benjamin Zymler) '. 
No caso, como já mencionei, a citação da empresa Barros Aguiar, de início, foi feita, acertadamente, no endereço constante da base de dados da Receita Federal, constando da pesquisa à peça 18 que, em 31/3/2016, a situação cadastral da empresa se encontrava 'ativa', diversamente do alegado pelo representante da responsável. 
Nada obstante, ante o insucesso da citação, seria possível obter, a partir de pesquisa na mesma base, o endereço dos sócios para fins de notificação, procedimento que, equivocadamente, não foi adotado.
Ressalto que tal providência - comumente empregada em inúmeros processos que já foram submetidos a minha manifestação ao longo dos anos -, foi sugerida na instrução à peça 109, ante a ausência de sucesso das notificações enviadas ao endereço à Rua Senador Cândido Ferraz acerca dos Acórdãos 7236/2017 - 2ª. Câmara e 8679/2019- 2ª. Câmara. 
É de se destacar, ainda, que, tão logo houve uma notificação por AR exitosa, endereçada à Rua Desembargador Amaral (peça 93) , o advogado do Sr. Geraldo Magela protocolou a procuração que lhe foi por ele outorgada (peça 92) . Esse endereço corresponde exatamente ao do Sr. Marco Aurélio Barros Aguiar (peça 106) , irmão e sócio do Sr. Geraldo Magela Barros Aguiar, constante da base da Receita Federal.
A par disso, entendo que houve, de fato, vício procedimental na citação da empresa Barros Aguiar, o que impossibilitou o exercício do contraditório e da ampla defesa pela responsável, sendo, indevidamente, considerada revel, com o prosseguimento do processo em seu prejuízo.
Assim, proponho que o recurso de revisão por ela interposto deva ser conhecido, para, no mérito, dar-lhe provimento, com vistas à insubsistência parcial do acórdão recorrido, conforme jurisprudência do Tribunal (Acórdãos 6.913/2009 e 1.396/2011, ambos da 1ª. Câmara) e disposição contida no art. 175, parágrafo único, do RI/TCU."

É o relatório.

8.1. Lenora Conceição Lopes Campelo Vieira (7.332/OAB-PI) e outros, representando Barros Aguiar Construtora e Comércio Ltda. - ME e Geraldo Magela Barros Aguiar
8.2. Glaucia Mendes Dias (13.556/OAB-PI), representando José de Azevedo Dias

Subprocurador-Geral Lucas Rocha Furtado

RECURSO DE REVISÃO. TOMADA DE CONTAS ESPECIAL. INEXECUÇÃO PARCIAL DE CONVÊNIO. CONTAS IRREGULARES. DÉBITO. CONHECIMENTO. FALHA NA CITAÇÃO. PROVIMENTO. LONGO TEMPO DECORRIDO DESDE OS FATOS. ARQUIVAMENTO DAS CONTAS, SEM JULGAMENTO DE MÉRITO.

TOMADA DE CONTAS ESPECIAL (TCE)

Secretaria de Recursos (Serur)

Em exame recurso de revisão interposto pela empresa Barros Aguiar Construtora e Comércio Ltda.-ME em face do Acórdão 7236/2017-TCU-Segunda Câmara, por meio do qual teve suas contas julgadas irregulares, juntamente com o ex-prefeito de Sebastião Ramos/PI, José de Azevedo Dias, condenando-os em solidariedade ao pagamento do débito apurado no processo, em razão da inexecução parcial do Convênio 1516/2002, que teve por objeto a execução de 108 módulos sanitários, reduzidos posteriormente para 97, além de ações do Programa de Educação e Mobilização Social (PESMS) .
2. A Serur propôs o não conhecimento do recurso, por não preencher os requisitos previstos no art. 35 da Lei 8.443/92, c/c o art. 288 do Regimento Interno do TCU. Já o MP/TCU considerou ter ocorrido falha na citação da empresa, com prejuízo à sua defesa, e propôs o conhecimento do recurso e seu provimento, com a insubsistência parcial do acórdão recorrido.
3. Entendo assistir razão ao MP/TCU. Como bem destacado no Parecer do Subprocurador-Geral Lucas Rocha Furtado, a citação da empresa Barros Aguiar foi feita, inicialmente, no endereço constante da base de dados da Receita Federal, no qual constava como "ativa". Com o insucesso da medida, poderia ter sido efetuada nova citação no endereço dos sócios da empresa, constante da mesma base, providência essa comumente adotada por esta Corte. 
4. Conforme demonstrado nos autos, tão logo a empresa foi exitosamente notificada do resultado do julgamento do recurso de reconsideração interposto por José de Azevedo Dias contra o Acórdão 7236/2017-TCU-Segunda Câmara (peça 93) , por meio de ofício encaminhado precisamente ao endereço do sócio Marco Aurélio Barros Aguiar, seu representante ingressou com procuração neste Tribunal (peça 92) e, em seguida, com o recurso que ora se aprecia.
5. Desse modo, considero que a citação e as comunicações dirigidas ao endereço anterior inviabilizaram o exercício da ampla defesa e do contraditório, e conduziram à revelia da empresa e sua posterior condenação, o que deve ser revisto nesta oportunidade. 
6. No entanto, dado o longo tempo decorrido desde o término do convênio (30/12/2006) , não seria viável nova citação da empresa, dados os prováveis prejuízos à ampla defesa e ao contraditório. A situação se amolda, a meu ver, ao disposto na IN TCU 71/2012, conforme dispositivos transcritos a seguir:
"Art. 19. Aplicam-se as disposições constantes do art. 6º desta Instrução Normativa às tomadas de contas especiais, ainda pendentes de citação válida, que se encontram em tramitação no Tribunal de Contas da União.
Art. 6º Salvo determinação em contrário do Tribunal de Contas da União, fica dispensada a instauração da tomada de contas especial, nas seguintes hipóteses:
 (...) 
II - houver transcorrido prazo superior a dez anos entre a data provável de ocorrência do dano e a primeira notificação dos responsáveis pela autoridade administrativa competente;"
	7. Nesse sentido, cabe conhecer do recurso para, no mérito, dar-lhe provimento, arquivando as contas da empresa Barros Aguiar Construtora e Comércio Ltda.-ME, sem julgamento de mérito.  
	Ante o exposto, voto por que o Tribunal adote a deliberação que ora submeto à apreciação deste Colegiado.
TCU, Sala das Sessões, em 21 de julho de 2021.
JORGE OLIVEIRA 
Relator